【裁判字號】    95,上易,131
【裁判日期】    950919
【裁判案由】    清償借款
【裁判全文】
臺灣高等法院民事判決                 95年度上易字第131號
上  訴  人    丙○○
被  上訴人    乙○○
訴訟代理人    劉承斌律師
複  代理人    李基益律師
上列當事人間因清償借款事件，上訴人對於中華民國94年12月22
日台灣板橋地方法院94年度訴字第1686號第一審判決提起上訴，
本院於95年8月29日言詞辯論終結，判決如下：
  主  文
上訴駁回。
第二審訴訟費用由上訴人負擔。
  事實及理由
一、被上訴人起訴主張：民國（下同）92年間訴外人甲○○需款
    週轉，透過上訴人向被上訴人借款，因被上訴人與甲○○不
    熟，上訴人遂表明願就甲○○所負之借款債務負連帶清償之
    責任，要被上訴人放心，被上訴人始同意交付借款新台幣（
    下同）960,000元（下稱系爭借貸關係），上訴人並在甲○
    ○所交付作為清償借款之三紙支票背書，詎料該三紙支票屆
    期均遭退票，被上訴人復於93年3月16日與甲○○簽立借據
    ，載明「借款人甲○○先生向乙○○先生借款新台幣96萬元
    正，雙方言明每月利息2%計算．．．．甲○○先生承諾93年
    5月30日壹次還清」，上訴人並以保證人之身分簽名，有借
    據乙紙為證，詎訴外人甲○○仍未於93年5月30日還款。查
    上訴人先前表明願就甲○○之債務連帶清償，是上訴人所負
    為連帶保證人之責任，則被上訴人依據消費借貸與連帶保證
    人之法律關係，請求訴外人甲○○與上訴人連帶給付借款，
    並聲請法院核發支付命令，就甲○○部分，被上訴人已取得
    支付命令確定證明，上訴人則對支付命令提出異議，被上訴
    人所為支付命令之聲請視為起訴，因訴外人甲○○名下並無
    財產，被上訴人迄今分文未償，為此訴請上訴人給付960,00
    0元及自93年6月1日起至清償日止按年息19.8%計算之利息等
    情。原審為被上訴人全部勝訴之判決，上訴人聲明不服，提
    起上訴，被上訴人對其上訴則答辯聲明：(一)上訴駁回。(二)訴
    訟費用由上訴人負擔。
二、上訴人於原審並未於言詞辯論期日到場，依其聲明異議狀略
    以：上訴人固於被上訴人所提之支票上背書，惟依票據法第
    22條第3項之規定，被上訴人對背書人之追索權已罹於時效
    ，又其未曾書寫連帶保證書予被上訴人，被上訴人顯然設詞
    誣陷等語，資為抗辯，並於本院補稱：上訴人仍主張未在前
    開借據上書寫「丙○○保證人」等文字，縱然有之，亦僅屬
    一般保證而非連帶保證，又主債務人甲○○仍在花蓮包工程
    ，並未逃匿，所以被上訴人應先向甲○○求償，求償不到才
    可向上訴人求償，而上訴聲明：(一)原判決廢棄。(二)前開廢棄
    部分，被上訴人在第一審之訴駁回。(三)第一、二審訴訟費用
    由被上訴人負擔。
三、兩造不爭之事實：
    上訴人確實在甲○○所交付作為清償借款之三紙支票上背書
    及在借據上簽名。
四、兩造爭執要旨：本件兩造爭執要旨厥為上訴人是否有保證之
    事實，應負證責任？茲說明如次：
    (一)上訴人就系爭借貸關係有保證之事實：
      本件被上訴人主張之事實，業據提出支票及退票理由單各
      三紙及借據乙紙為證（見原審卷14-17頁），上訴人坦承
      於上開支票上背書，及在借據上簽名（見本院卷第22頁準
      備程序筆錄），惟上訴人仍否認有保證之事實，但證人倪
      廣海於原審證稱：「被告（按指上訴人）代替他的乾兒子
      甲○○向我借錢，他也有向原告（按指被上訴人）借錢，
      因為我們不認卜先生，被告有說過甲○○不還錢，被告負
      責全部還。要我們放心借他錢。他跟原告借錢第一次我不
      在場，第二次借錢我在場。借錢的金額我並不清楚。」「
      有看過（原告跟被告要錢）因為我提供交通工具載原告去
      新莊，被告常去甲○○家裡，甲○○住新莊」，等語，證
      人與上訴人並無嫌怨，所言又與上開支票及借據之簽署、
      內容大致相符，應可採信，上訴人否認有為訴外人甲○○
      保證之事實，為卸責之詞，其抗辯不足採，訴外人甲○○
      消費借貸及上訴人為保證人之事實堪以認定。
    (二)本件上訴人對訴外人甲○○之保證非連帶保證：
      被上訴人主張本件保證為連帶保證，無非以證人倪廣海於
      原審證稱：「被告（即上訴人）也沒有否認他不必負連帶
      清償責任」（見原審卷第27頁），且被上訴人於94年5月
      26日亦曾寄發存證信函催告訴外人甲○○清償債務，另對
      上訴人主張「依法保證人應負連帶保證清償責任」上訴人
      於收受該催告函後，亦未加以否認，僅表明無力清償而認
      定上訴人不否認對系爭債務負連帶保證責任。然查連帶保
      證係指保證人對於債權人約定與主債務人連帶負擔債務履
      行而為之保證，即無補充性之保證，我國民法保證契約為
      不要式，則連帶保證之約定，亦為不要式，然須有明示之
      意思表示，亦即準用民法第272條連帶債務之規定，本件
      上訴人既未明示表示其負連帶保證之責，即不得以其未否
      認，而推斷其應負連帶保證之責，原審法院亦認定本件為
      連帶保證，係屬誤會。
    (三)上訴人已不得主張先訴抗辯權：
      本件上訴人對訴外人甲○○之保證係屬普通保證，非連帶
      保證已如前述，但上訴人因下列事實已不得主張先訴抗辯
      權：
      1.按保證契約成立後，主債務人逃匿，或有變更其住居所
        或營業所，而致債權人向其請求清償發生困難者，保證
        人不得主張民法第745條之先訴抗辯權，此觀同法第746
        條第2款規定自明。查主債務人甲○○因涉嫌多起詐欺
        案件，逃匿無蹤，而遭台灣苗栗地方法院、新竹地方法
        院檢察署及桃園地方法院檢察署通緝在案，有內政部警
        政署全球資訊網可查（見本院卷第133－1頁被上證九）
        ，且主債務人甲○○於92年向被上訴人借貸時之住所即
        台灣省新竹市○○里○○鄰○○路91巷42號房地業經拍賣
        ，且甲○○不知去向，而遭屋主申請，經新竹市東區戶
        政事務所94年1月18日核准逕為住址變更為台灣省新竹
        市○區○○里○鄰○○路40之1號即新竹東區戶政事務所
        。有戶籍謄本可考（見本院卷第70頁被上證五），又本
        院向新竹地方法院函調92年度舜執字第11788號之執行
        卷宗，執行債權人於93年10月18日亦因執行債務人甲○
        ○之送達處所不明而向新竹地方法院民事執行處聲請公
        示送達，並經新竹地方法院民事執行處准予公示送達，
        有該卷函稿在卷（見同前卷第10頁被上證八），顯見主
        債務人於保證契約成立後已變更住居所，且其住居所不
        明，並因案逃匿遭通緝，致使被上訴人向主債務人甲○
        ○請求清償發生困難，揆之前揭說明，被上訴人已無從
        主張民法第745條之先訴抗辯權。
      2.又「各主債務人均陷於履行不能之境遇，催告亦屬無效
        ，而又無可供執行之財產，則保證人不得主張先訴抗辯
        」（最高法院18年度上字第2172號著有判例參照），且
        按主債務人雖未受破產之宣告，而債權人亦未就其財產
        為強制執行，但其財產狀態惡化，已不足清償其債務時
        ，保證人不得主張先訴抗辯權。所謂不足清償債務，該
        債務係專指所保證之主債務，不論主債務人毫無財產可
        供清償或尚有財產可供清償一部分者，保證人均不得主
        張先訴抗辯權，查本件主債務人甲○○所有之房地確遭
        其他債權人即復華商業銀行之查封拍賣，業經本院調卷
        查明，且有拍賣公告剪報乙紙附卷可稽（見同前卷第72
        頁被上證七），且無法完全受償，而無其他可供執行之
        財產，致不足清償對於被上訴人之借貸債務，上訴人之
        先訴抗辯權顯已喪失，而應清償本件借貸債務。
      3.基上，本件上訴人對甲○○債務之保證雖非連帶保證，
        但其已喪失先訴抗辯權，被上訴人仍得直接請求上訴人
        給付系爭借款債務。
五、綜上所述，本件被上訴人依消費借貸及保證之法律關係求為
    判命上訴人給付96萬元本息，原審雖以連帶保證之法則判決
    被上訴人勝訴，其所持理由雖有不當，但依普通保證及上訴
    人已喪失先訴抗辯權仍應判決被上訴人勝訴，其結果相同，
    則原判決仍應予以維持。上訴論旨仍執陳詞，指摘原判決不
    當，聲明廢棄改判，為無理由，應予駁回。
六、據上論結，本件上訴為無理由，依民事訴訟法第449條第2項
    、第78條，判決如主文。
中    華    民    國    95    年     9    月    19    日
                    民事第四庭
                        審判長法  官  張劍男
                              法  官  丁蓓蓓
                              法  官  郭松濤
正本係照原本作成。
不得上訴。
中    華    民    國    95    年     9    月    22    日
                              書記官  方素珍


司法院資訊處製作；財團法人民間司法改革基金會備份。
